【裁判字號】    98,交上易,164
【裁判日期】    980430
【裁判案由】    過失致死
【裁判全文】
臺灣高等法院臺南分院刑事判決       98年度交上易字第164號
上  訴  人
即  被  告  甲○○
選任辯護人  謝依良律師
上列上訴人因過失致死案件，不服臺灣臺南地方法院97年度交易
字第269號中華民國98年1月15日第一審判決（起訴案號：臺灣臺
南地方法院檢察署96年度調偵字第1112號），提起上訴，本院判
決如下：
    主  文
上訴駁回。
    事  實
一、甲○○未考領駕駛執照，其於民國93年5月26日19時40分許
    ，騎乘車牌號碼NZX-955號重型機車，自臺南縣白河鎮○○
    里○○路689號旁巷弄，由南往北穿越（東西向之）中正路
    ，至對向車道（中正路東往西方向），甲○○原應注意車輛
    行駛時駕駛人應注意車前狀況，隨時採取必要之安全措施，
    並依道路標誌、標線、號誌之指示行駛，且於行車前應注意
    詳細檢查燈光確實有效，及汽車行駛時，夜間應開頭燈，而
    依當時天候晴、柏油路面乾燥、無缺陷、無障礙物，視距復
    屬良好，並無不能注意之情事，竟未開亮頭燈，復逆向沿中
    正路往東方向行駛，於行經中正路即172線道30公里700公尺
    處時，適詹英枝騎乘車牌號碼OAF-501號重型機車，沿中正
    路順向前來，甲○○復未能注意車前狀況，並隨時採取必要
    之安全措施，而不慎撞及詹英枝所騎乘之上開重型機車，致
    詹英枝人車倒地，並受有顱內出血併嚴重腦腫等傷害，經甲
    ○○請附近居民謝譯德電請救護車將詹英枝送醫急救，詹英
    枝仍於翌日凌晨1時52分許不治死亡。
二、案經臺南縣警察局白河分局報請臺灣臺南地方法院檢察署檢
    察官及臺灣臺南地方法院檢察署檢察官據報相驗後，復經詹
    英枝之配偶乙○○○訴由臺灣臺南地方法院檢察署檢察官偵
    查起訴。
    理  由
壹、證據能力部分：按被告以外之人於審判外之陳述，雖不符合
    刑事訴訟法規定傳聞證據得為證據之例外規定，而經當事人
    於審判程序同意作為證據，法院審酌該言詞陳述或書面陳述
    作成時之情況，認為適當者，亦得為證據。當事人、代理人
    或辯護人於法院調查證據時，知有刑事訴訟法第159條第1項
    不得為證據之情形，而未於言詞辯論終結前聲明異議者，視
    為有前項之同意，刑事訴訟法第159條之5亦有明文。本案公
    訴人所引用具傳聞性質之書面證據，業經被告於本院準備程
    序時同意作為證據（見本院卷第36頁），且經本院於審理時
    提示被告均表示無意見，迄於言詞辯論終結前亦未聲明異議
    ，視為同意作為證據，本院審酌該等證據之取得過程並無瑕
    疵，與本案待證事實間復具有相當之關聯性，自得採為證據
    。
貳、實體認定部分：
一、訊據被告甲○○固坦承其未考領駕駛執照，於93年5月26日
    19時40分許，其所借用之車牌號碼NZX-955號重型機車，確
    在臺南縣白河鎮○○路即172線道30公里700公尺處前方，及
    被害人詹英枝因本案車禍受有顱內出血併嚴重腦腫等傷害，
    經送醫急救，被害人詹英枝於93年5月27日凌晨1時52分許不
    治死亡之事實，惟矢口否認有何上揭過失致死之犯行，並辯
    稱：(一)伊向證人蕭水得所借得之上開重型機車，於借得時已
    無車殼，外觀老舊，擦痕甚多，有蕭水得93年5月27日筆錄
    可證，另警員丙○○亦無法以其專業、經驗判斷痕跡新舊，
    則自不能單憑肉眼觀察該車外觀、擦痕，據以推認兩車擦撞
    ，應就可疑之擦撞痕跡，將兩車之烤漆送鑑定。而NZX-955
    號機車避震器稍微彎曲，係因被告早上行經農路時，騎進坑
    洞所致，並非如張景星之證稱為撞擊被害人機車所致。本件
    自不能單憑肉眼觀察該車之外觀、擦痕，據以推認被告之NZ
    X-955號機車有與被害人詹英枝之OAF-501號機車發生擦撞，
    又NZX-955號機車前輪檔泥板內側之黑色擦痕，亦非被告所
    造成，該機車前車輪之輪弧凹損情形係早已存在，避震器稍
    微彎曲，均非被告騎乘該車撞擊被害人詹英枝之機車所造成
    ，被告向證人蕭水得借得之機車，並未與被害人詹英枝騎乘
    之機車發生碰撞。(二)證人戊○○之證述有諸多疑點，其是否
    目擊本件車禍經過，亦有可疑：1.戊○○所目睹橫越馬路後
    逆向行駛之人並非被告，此由新營醫院急診室監視錄影翻拍
    照片可知，被告當日係著「短袖」上衣，而非戊○○於93年
    5月31日警詢時所目睹之穿著「背心式」汗衫。2.戊○○第1
    次警詢筆錄供述未目擊交通事故發生情形，於嗣後偵、審中
    則證稱曾從後照鏡看到兩車發生撞擊，明顯不一。3.戊○○
    93年7月27日證稱只從後照鏡看到機車倒下，沒看到撞擊的
    時候，於嗣後偵、審中則證稱曾從後照鏡看到兩車發生撞擊
    ，前後明顯歧異。4.礙於記憶之有限性，惟戊○○竟距離案
    發時間越久，記憶越清楚、具體，有違常情。5.戊○○證稱
    兩車係正面撞擊，惟被害人機車正面並無撞擊痕跡。6.戊○
    ○與其妻丁○○之證述明顯不符。(三)依戊○○供述，該橫越
    馬路之人不可能與被害者發生碰撞：依93年7月27日現場履
    勘戊○○所述，被告以時速30公里計算，從戊○○眼前駛過
    ，只需2秒即距離中正路689號對面電線桿有16公尺遠。而依
    現場事故圖所示，被害人機車刮地痕之起點與中正路689 號
    對面電線桿距離僅9.7公尺，依上述時速研判，應係被告一
    橫越戊○○眼前，立即於1、2秒之瞬間與被害人相撞，則死
    者機車刮地痕之起點方會符合事故現場圖之標示。然戊○○
    證稱，該橫越馬路之人於經過其面前後，逆向行駛約6秒鐘
    發生車禍計算，則被告機車距離中正路689號對面電線桿有
    50尺，茍被告與被害人發生撞擊，其撞擊點及刮地痕起點即
    與現場事故圖跡證明顯不符。(四)依謝譯德證稱，應可認定被
    告並無撞擊被害人機車。(五)財團法人成大研究發展基金會之
    鑑定意見書不足採納：1.NZX-955號機車前輪並無明顯之撞
    擊痕跡，但意見書P26（應是P23）載稱均可明顯辨識甲○○
    機車前輪有明顯新產生的撞擊痕。2.被告93年5月26日當晚
    尚將該機車騎至距離事故現場1公里遠之白河分局，又觀93
    年5月27日所拍攝照片並無顯現前輪有漏氣情形，足證該機
    車前輪於93年5月26日當晚並無漏氣情形，故意見書依P26、
    27所載錯誤認定NZX-955號機車前輪凹陷不是拍照前很久的
    時間發生，並據此推論NZX-955號機車有撞擊被害人機車之
    結論非正確云云。經查：
  (一)目擊證人戊○○如何於前揭時間，目擊一體格壯碩之人騎乘
    機車，機車腳踏板放置一些東西，且未開啟頭燈，自臺南縣
    白河鎮○○里○○路689號旁巷弄，由南往北穿越（東西向
    之）中正路，至對向車道（中正路東往西方向）後，並逆向
    沿中正路往東方向行駛，於行經中正路即172線道30公里700
    公尺處時，與沿中山路順向前來騎乘機車之被害人詹英枝發
    生碰撞，並致被害人詹英枝人車倒地等情，迭據證人戊○○
    於警詢、偵查及原審審理中證述如下：
  1.證人戊○○於93年5月31日警詢時供陳：「（你是如何看見
    到該件交通事故？）當時我駕駛TD-2522號自小客車，我和
    家人到白河鎮仙草里吃飯之後要回家，當時我剛好駕駛沿臺
    南縣白河鎮○○里○○○○○路東往西方向行駛，行駛至事故
    發生地點時剛好有看到交通事故發生之一些情形。（你所看
    到之經過情形如何？請詳述）當時我駕駛TD-2522號自小客
    車，沿臺南縣白河鎮○○里○○○○○路東往西方向行駛，行
    駛快車道，而當我行駛至30公里700公尺處時，突然有1位身
    穿1件背心式汗衫體格壯碩的人騎乘1部機車，而且沒有開大
    燈，因為他要橫越馬路時，因為他沒有開大燈嚇我一跳，所
    以我印象很深，而且我有看到他的腳踏板有放一些東西，但
    因當時是夜間光線不好，所以我沒有看到是什麼東西及他的
    機車顏色，我只看到他從白河鎮秀祐里172線西往東方向之
    車道要橫越馬路，他從我的左前方橫越馬路至我的右前方，
    之後因為我繼續駕車往前行駛，所以我就沒有注到他的行向
    了。」等語（詳相驗卷第55頁）。
  2.證人戊○○復於93年7月5日偵查中結證：「（在93年5月26
    日晚上7時多，在臺南縣白河鎮○○○○○路西向30公里處，你
    有看到車禍情形？）我看到1部機車在肇事地點附近南向北
    橫越馬路，該騎士穿著1件無袖之上衣，該機車腳踏板上有
    載著一些東西，該機車橫越馬路過後，從我車子之後照鏡有
    看到車子倒下之情形。（繪製當時狀況）」等語（詳相驗卷
    第80-81頁）；其再於93年7月27日偵查中證稱：「（請陳述
    你說你有看到有人橫逆你前方過去，然後逆向行駛，請說明
    當時的情形？）那台機車橫越我前面過，然後逆向行駛。（
    那台機車是怎樣？）我沒注意它的顏色，但可以確定是舊機
    車。車子的腳踏板上有一堆東西，東西看不清楚是什麼。（
    這台機車橫越過你之後有向東行駛嗎？）是。（當時他有開
    車燈嗎？）沒有開車燈。」等語（詳7014偵卷第17-18頁）
    。證人戊○○又於97年6月19日偵查中結證：「（當天的情
    況為何？）我開車經過該路段時，有1個人騎機車橫越馬路
    經過我前面，他騎到我這個車道時，還逆向往回騎。這台機
    車在腳踏板處有一疊東西，但是我不確定是何東西，在我跟
    他距離約5公尺遠時，我往前開，他也繼續往反方向騎，過
    沒多久，這台機車就跟另1台機車發生碰撞了，我是從我的
    照後鏡看到的，當時我的車上還有我的太太，他也有看到。
    騎車的人有下來處理，我想說有人處理就好了，而且當時他
    的速度也不快，撞到後就倒地了，我判斷當時的傷勢應該比
    較輕微，既然有人下車來處理，應該沒有問題，我就離開了
    。」等語（詳調偵字第1112號第54-55頁）。
  3.證人戊○○復於97年12月12日原審審理時到庭結證：「（你
    在93年5月31日警詢時，當警方問你有無目擊到交通事故發
    生之情形時，你回答『該件交通事故，發生之位置，是在我
    的右後方，所以我沒有目擊到交通事故的情形。』後在97年
    6月19日偵查中，回答「…這台機車就跟另1台機車發生碰撞
    ，我是從我的後照鏡看到的。』你在93年5月31日警詢所稱
    沒有目擊到交通事故之情形，是否是指沒有直接目擊，只是
    當時未表明有從後照鏡看到？）是的，當時我沒有直接看到
    ，是從後照鏡看到車禍發生，所以我在警詢中才陳稱我沒有
    目擊交通事故，當時我有看到1台機車從我前方橫越馬路，
    逆向往我右後方騎，而後從右後照鏡看到該逆向行駛之機車
    與1台機車發生碰撞而倒地，97年6月19日偵查中我確實也有
    說逆向行駛之機車與1台機車發生碰撞，而且是從後照鏡看
    到的。（這件事為何你記得如此清楚？）因為該機車從我前
    方橫越，當時我有嚇到。（為何你會特別注意右後視鏡？）
    因為當時看到該機車騎士橫越馬路逆向行駛，我覺得奇怪，
    所以就特別注意他的行向。」等語（詳原審卷第83-84頁）
    。
  (二)按告訴人、證人之陳述有部分前後不符，或相互間有所歧異
    時，究竟何者為可採，法院仍得本其自由心證予以斟酌，非
    謂一有不符或矛盾，即應認其全部均為不可採信；尤其關於
    行為動機、手段及結果等之細節方面，告訴人之指陳，難免
    故予誇大，證人之證言，有時亦有予渲染之可能；然其基本
    事實之陳述，若果與真實性無礙時，則仍非不得予以採信（
    最高法院74年台上字第1599號判例意旨參照）。又按證人之
    供述前後縱有參差或歧異不一，事實審法院仍得本於經驗法
    則，斟酌其他情形，作合理之比較定其取捨，苟所供述證據
    之一部與基本事實相符時，仍得資為斷罪之依據；證人之陳
    述前後不符，或因記憶淡忘、或事後迴護被告、或因其他事
    由所致，究竟何者可以採信，法院應本其自由心證斟酌何者
    與事實相符，以為取捨，非謂一有不符或矛盾，即認其全部
    證言均為不可採信（最高法院85年度台上字第4940號、90年
    度台上字第6078號判決意旨參照）。經查：
  1.證人戊○○前揭證述其於本件案發時、地，目擊一體格壯碩
    之人騎乘機車，機車腳踏板放置一些東西，且未開啟頭燈，
    自臺南縣白河鎮○○里○○路689號旁巷弄，由南往北穿越
    （東西向之）中正路，至對向車道（中正路東往西方向）後
    ，並逆向沿中正路往東方向行駛等基本事實，前後所陳並無
    不符或相互間有所歧異之情，經核復與證人即於案發時戊○
    ○所駕駛自小客車右邊之乘客丁○○（證人戊○○之妻）到
    庭結證：93年5月26日19時40分許，在臺南縣白河鎮○○○○道
    公路，伊乘坐於戊○○所駕駛自小客車之右邊乘客座，看到
    一台機車從自小客車前面橫越馬路後，往自小客車右後方逆
    向行駛，因該名騎士橫越馬路，伊被嚇到，所以印象很深刻
    等語（詳原審卷第86頁）大致相符，另被告復供承其向證人
    蕭水得所借得之車牌號碼NZX-955號重型機車，於其牽動欲
    騎乘時，確將一疊斗笠置於該輛機車之腳踏板乙節，堪認證
    人戊○○證述其於本件案發時、地，目擊一體格壯碩之人騎
    乘機車，機車腳踏板放置一些東西，且未開啟頭燈，自臺南
    縣白河鎮○○里○○路689號旁巷弄，由南往北穿越（東西
    向之）中正路，至對向車道（中正路東往西方向）後，並逆
    向沿中正路往東方向行駛等情，尚屬可採。
  2.依證人戊○○上開於97年6月19日偵查中及97年12月12日原
    審審理時之證言，可知該體格壯碩者騎乘機車，未開啟頭燈
    ，自臺南縣白河鎮○○里○○路689號旁巷弄，由南往北穿
    越（東西向之）中正路，至對向車道（中正路東往西方向）
    後，並逆向沿中正路往東方向行駛之人，嗣即與另1台機車
    發生碰撞。惟證人戊○○於93年5月31日警詢時原供陳：「
    （你有無目擊到交通事故發生之情形？）該件交通事故發生
    之位置是在我的右後方，所以我沒有目擊到交通事故發生之
    情形。」等語（詳相驗卷第55頁反面）；其復於93年7月27
    日偵查中證稱：「（你在93年5月26日晚上7點半是否有見到
    白河鎮○○路發生的車禍，請陳述當時的狀況？）我只有從
    後照鏡看到機車倒下，沒有看到撞擊的時候，車窗關起來沒
    有聽到撞擊聲。」等語（詳7014號偵卷第17頁），經核證人
    戊○○前後之供述，就該體格壯碩騎乘機車之人，於橫越馬
    路，逆向沿中正路往東方向行駛後，是否與另一台機車發生
    碰撞乙節，前後固有不符。然證人戊○○就其何以於93年5
    月31日警詢時供陳：「該件交通事故發生之位置是在我的右
    後方所以我沒有目擊到交通事故發生之情形。」等語，於原
    審97年12月12日原審審理時已到庭解釋稱：「…當時我沒有
    直接看到，是從後照鏡看到車禍發生，所以我在警詢中才陳
    稱我沒有目擊交通事故…」等語，已如前述，是證人戊○○
    此部分之證述尚難謂有不一致之處。另證人戊○○證述其於
    本件案發時、地，目擊一體格壯碩之人騎乘機車，機車腳踏
    板放置一些東西，且未開啟頭燈，自臺南縣白河鎮○○里○
    ○路689號旁巷弄，由南往北穿越（東西向之）中正路，至
    對向車道（中正路東往西方向）後，並逆向沿中正路往東方
    向行駛等情，尚屬可採，已詳述如前，再參以前揭說明，雖
    證人戊○○曾於93年7月27日偵查中證稱：「我只有從後照
    鏡看到機車倒下，沒有看到撞擊的時候，…」等語，本院仍
    認證人戊○○前揭證述該體格壯碩騎乘機車，未開啟頭燈，
    自臺南縣白河鎮○○里○○路689號旁巷弄，由南往北穿越
    （東西向之）中正路，至對向車道（中正路東往西方向）後
    ，並逆向沿中正路往東方向行駛之人，嗣即與另一台機車即
    被害人詹英枝所騎乘之上開重型機車發生碰撞，且該體格壯
    碩騎乘機車之人即為被告無訛。
  3.至被告於車禍發生時究竟穿何衣物及被告橫越馬路後經過多
    久發生車禍等情，依公訴人指定之本案鑑定人即成大研究發
    展基金會之鑑定意見書認為：「證人戊○○的敘述非常鮮明
    ，除了衣袖外其餘均與謝譯德對甲○○的描述吻合。因為一
    般人辨識能力只有3bits，所以只能記憶關鍵的內容；戊○
    ○的陳述中，指出甲○○重機車沒有開燈、橫越馬路，甲○
    ○著深色衣服、短褲，此等內容已經相當具體。」（見1112
    號偵卷第42頁），是證人戊○○就被告於車禍當時所穿之衣
    服描述，雖與被告案發後在新營醫院急診室錄影光碟翻拍照
    片（見7014號偵卷第8頁）不符，且就被告橫越馬路後經過
    多久的時間發生本案車禍與現存證據不太相符，惟此等細節
    ，極可能受限於證人戊○○之辨識能力所致，尚不能因此等
    微疵，遽認證人戊○○之證詞全部不可採，是被告此部分抗
    辯，亦不足採為有利於被告之認定。
  (三)本件案發後證人謝譯德於聽聞撞擊聲響後，被告如何委請證
    人謝譯德幫忙呼叫救護車，及證人謝譯德如何幫被告救護被
    害人詹英枝等情，迭據證人謝譯德於警詢及偵查中證述如下
    ：
  1.證人謝譯德於93年6月3日警詢中供陳：「（你是如何看到該
    件交通事故？）當時我在住家裡面看電視，我聽到撞擊聲我
    就跑到門外查看，我看到我家對面有1名老年人摔倒在白河
    鎮○○里○○○○○路東往西方向之車道，該名老年人他的人
    和機車摔倒在快慢車道分隔線之位置。（你所看到之經過情
    形如何？請詳述）當時我從我住家往外看時，有1名體格壯
    碩之年輕人（即被告），從我家對面之事故地點跑到我家請
    我們幫忙叫救護車，之後我就跑到對面事故地點幫救該名老
    年人，我們等到救護車來之後，我和該名體格壯碩之年輕人
    幫忙把該名老年人抬上救護車之後我就回家了。（你有無目
    擊到交通事故發生之情形？）我是聽到碰撞聲之後才到住家
    門外查看，所以我沒有目擊到交通事故發生之情形。（你有
    無聽到該名體格壯碩之年輕人提到該名老年人是如何發生交
    通事故的？）我只看到該名體格壯碩之年輕人樣子很緊張，
    但是他並未提到該名老年人是如何發生交通事故的。」等語
    （詳相驗卷第56頁）。
  2.證人謝譯德復於93年7月5日偵查中結證：「（在93年5月26
    日晚上7時多，在臺南縣白河鎮○○○○○路西向30公里處，你
    有看到車禍情形？）我在家看電視，聽到外面發出1個很大
    的聲音，我走出去，看到1個人躺在路邊，有1個人即被告叫
    我幫他打119叫救護車，我看到是車禍發生後之事了。」等
    語（詳相驗卷第80頁）；其再於93年7月27日於偵查中證稱
    ：「（請陳述你於93年5月26日晚上7點半左右在你家附近發
    生的車禍所目睹的狀況？）那天我在看電視，忽然聽到很大
    聲的撞擊聲我就跑出去看，看到1個人躺在地上，有1台機車
    倒在地上，另1台機車站立著好好的。在站立著的那台機車
    的前輪旁有疊的好好的一疊斗笠。（站立的那台機車的車頭
    朝哪個方向？）車頭朝東邊。（你聽到撞擊聲之後多久到現
    場？）聽到就出來，應該不到1分鐘的時間。（2台機車都和
    中正路平行？）是，1台倒的機車頭向西，站立的機車頭是
    向東。（現場除了這2台機車外，有無其他被撞擊之物？）
    沒有。（血跡在電視桿附近，你看到的傷者卻在車道上，是
    否有移動過傷者？）因為他在車道上太危險了，我就與那個
    叫我叫救護車的人一起把他搬到路邊。」等語（詳7014號偵
    卷第9-10頁）。
  3.依證人謝譯德前揭證述，及證人謝譯德於93年7月27日所繪
    製之現場圖（詳7014號偵卷第12頁），足知「證人謝譯德在
    家聽聞1聲「撞擊聲」巨響後，即自屋內往外察看，並發現
    被害人詹英枝人車倒地，而被害人詹英枝所騎乘之機車在上
    開電線桿之左側倒地，車頭朝西（順向往新營方向），被告
    之機車則車頭朝東（逆向往白河方向）站立停放，且被告機
    車之的前輪旁有疊一疊斗笠，被害人詹英枝人倒在機慢車道
    ，頭朝南腳朝北，證人謝譯德並與被告共同將已倒在車道上
    之被害人詹英枝移置路旁之電線桿旁，致在該電線桿旁留有
    一灘血跡，另被告於案發後，自案發地點跑至對面證人謝譯
    德之住家，請求證人謝譯德幫忙呼叫救護車，及與證人謝譯
    德共同救護被害人詹英枝之過程中，被告並未曾提及被害人
    詹英枝並非與其發生車禍而致人車倒地，及被害人詹英枝係
    遭他人駕車所撞擊」等情，是證人謝譯德既未目賭車禍發生
    之經過，被告認證人謝譯德之證詞可證明其無撞擊被害人云
    云，自非可採。
  (四)依卷附臺南縣警察局白河分局道路交通事故現場圖1紙之記
    載及案發現場照片2幀（詳相驗卷第5、18頁），再參以前揭
    證人謝譯德之證述及說明，可知被告與被害人詹英枝所騎乘
    之上開機車於本件車禍發生後，均已被移動，且臺南縣172
    縣道公路東往西方向白安高幹24號電線桿旁（東側）有一灘
    血跡，血跡旁右側遺留一雙整齊排放之夾腳拖鞋，上開電線
    桿東側路面前後留有2道刮地痕，分別為1.9公尺（在機慢車
    道上近路面路面邊線）及4.6公尺（在機慢車道上與路面邊
    線處），2刮地痕前後相距1.7公尺，且非呈連續狀態。又被
    害人詹英枝於本件車禍發生後送衛生署新營醫院急救，經抽
    血檢查測得其血液酒精濃度為1.7MG/DL，有衛生署新營醫院
    檢驗科微量元素／藥／毒物測定檢驗報告1紙存卷（詳相驗
    卷第31頁）可憑，而上開酒精濃度換算百分比為0.0017%，
    屬於沒有喝酒之清醒狀況（就法醫學而言，人死後血液中多
    會有輕微酒精濃度增加之現象），是被害人詹英枝血液中極
    有限之酒精濃度不影響其能夠安全地騎乘車輛於道路中。另
    根據現場照片事故地點並無坑洞，故被害人詹英枝自行滑倒
    之可能性不大，此經檢察官將本案送請財團法人成大研究發
    展基金會經鑑定亦持相同見解，有財團法人成大研究發展基
    金會97年5月22日成大研基建字第09701306號函檢送之鑑定
    意見書1份在卷（詳調偵字第1112號偵卷第15-47頁）足參。
  (五)又本件經臺灣臺南地方法院檢察署檢察官於93年7月27日勘
    驗被告與被害人詹英枝所騎乘之上開機車，並有臺南縣警察
    局白河分局93年8月4日南縣白警三字第0930003195號函檢送
    之勘驗採證照片26幀在卷（詳7014號偵卷第37-49頁）足稽
    ，其勘驗結果如下：
  1.勘驗車號NZX-955號機車，該車腳踏板上方有1新的破損痕跡
    ，機車其他地方均破舊，機車前輪輪框左邊靠近輪胎處有一
    地方邊變形。機車下方接近前輪輪胎面的板子（擋泥板）有
    1塊黑色的擦痕，疑似機車前輪行進中擦撞所留下來。左、
    右前方向燈燈蓋均掉落，左前方方向燈有靠電線懸在機車外
    。
  2.勘驗車號OAF-501號機車，該車的支架往後凹壓住啟動桿，
    機車右方側條及腳踏板均有刮傷痕跡。
  3.測量車號OAF-501號機車後凹支架最上方自地面起的高度為
    27.5公分，測量NZX-955號機車輪框凹陷處自地面起算約24.
    5公分。測量OAF-501號機車後凹支架最下方自地面起的高度
    為24公分。測量現場與OAF-501號機車同型車款的機車支撐
    架下緣自地面起算約24公分。
  4.勘驗NZX-955號機車，該車的龍頭向右邊偏（前輪朝前方時
    ，龍頭歪），該車的避震器一前一後不平行。經以胎壓桶測
    試該車前輪、後輪胎壓，前輪為零，後輪為19PSI。前輪經
    以打氣桶充氣，空氣均自輪框凹陷處洩出，無滿（法）充滿
    氣。
  (六)證人即本件案發當日上午約9時許，將車牌號碼NZX-955號重
    型機車借與被告使用之升得機車行老闆蕭水得於93年12月22
    日偵查中證稱：93年5月26日被告之機車因電瓶壞掉不能發
    動，將機車交付伊修理，伊並交付車牌號碼NZX-955號重型
    機車供被告代步使用，伊借與被告使用時該機車輪胎有氣，
    能夠騎乘，車頭白色蓋子部分，僅有方向燈壞掉，另機車龍
    頭係直的，並無左偏或右偏之情，且避震器亦無壞掉，至該
    機車前輪輪框左邊靠近輪胎處有無凹陷變形及中間支撐有無
    往後凹壓住啟動桿，伊不能確定等語（詳7014號偵卷第73-7
    5頁）。另證人即修理機車已20餘年經驗之欣欣機車行負責
    人張景星於93年7月27日偵查中結證：「（方才你有看到NZX
    -955、OAF-501號2台機車，請問NZX-955號機車前輪下方擋
    泥板有塊黑色的擦痕，是在何種情況下會產生？）…該車的
    避震器稍微彎曲一前一後，也是因為撞擊產生的。而且這台
    車的龍頭也不正。（OAF-501機車的左方支撐架往後壓到啟
    動桿，是在何種情形會產生？）因為是撞擊，支撐架才會往
    機車內側，所以該車右方側條及腳踏板因車子往右倒而都有
    刮痕。（NZX-955的車龍頭往右邊偏，是如何造成的？）應
    該是撞擊時，駕駛者的反射作用及撞擊力造成手把的彎曲。
    」等語（詳7014號偵卷第23-24頁）。
  (七)依上開勘驗結果及證人蕭水得之證述，足認證人蕭水得於本
    件案發當日93年5月26日上午約9時許，借與被告使用之車牌
    號碼NZX-955號重型機車，龍頭並無向右偏不正、避震器亦
    無一前一後不平行之損壞情形，且依一般經驗法則，機車中
    間支撐架係機車停車及以腳踩動啟動桿時所用，如該支撐架
    往後凹壓住啟動桿，將影響該機車之使用機能，且證人蕭水
    得於93年5月27日警詢時陳稱該NZX-955號重型機車借與被告
    使用時，雖有多處老舊擦痕、無左右車側車殼、左前車頭處
    方向燈燈殼已破損脫落、前車輪胎紋已磨損等情，然未見提
    及該機車有中間支撐架往後凹壓住啟動桿之情，另被告於本
    件案發後，於93年6月19日會同警方查看車牌號碼NZX-955號
    機車後，亦未敘及該輛機車有龍頭不正、避震器損壞及中間
    支撐架往後凹壓住啟動桿，致行車不穩或發出異音之情（詳
    相驗卷第12-14、第53-54頁）。綜此，堪認證人蕭水得借與
    被告使用之NZX-955號重型機車，龍頭並無向右偏不正、避
    震器亦無一前一後不平行，及存有中間支撐架往後凹壓住啟
    動桿之損壞情形。而此等損壞情形，依證人張景星前揭證述
    及經驗法則以觀，應係遭撞擊所致。至被告聲請就兩車可疑
    之擦狀痕跡之烤漆送鑑定乙節，因事發迄今已近4年，該兩
    車擦撞的痕跡已不易辨識，且烤漆應已剝落，而本院認前開
    證據已足認定系爭事故應係兩車擦撞所致，是本院認無再送
    鑑定之必要。另被告辯稱NZX-955號機車避震器稍微彎曲，
    係因其早上行經農路時騎進坑洞所致云云，然依卷附之該農
    路狀況照片顯示（詳7014號偵卷第96-100頁），該農路上之
    坑洞尚不及路寬之一半，被告騎機車行經該農路，理應非常
    容易避開該坑洞，且該坑洞雖寬但不深，尚稱平坦，縱使機
    車行經該坑洞應不致使避震器彎曲，是被告此節所辯，尚乏
    事證支持，自難據為有利於被告之認定。
  (八)另被告所辯復有下述與事理有違或不合常情之處，茲分述如
    下：
  1.被告於93年5月26日第1次警詢時供陳：「（肇事經過情形如
    何？請詳述）當時我老闆載我到白河鎮172線30公里700公尺
    處，我在172線西往東之方向下車，之後我走到對面172線東
    往西方向之車道，準備要騎乘NZX-955號重機車回我的家…
    」等語（詳相驗卷第8頁反面）；另於93年7月5日偵查中供
    陳：「…我只是走過馬路，未騎機車橫越馬路。那些斗笠是
    我走過馬路帶過來放在機車腳踏板上的…」等語（詳相驗卷
    第81頁）。惟被告辯稱其向證人蕭水得所借得之機車，既係
    停放在其老闆住處之對面，即本件事故地點之路旁，被告大
    可請其老闆直接載其至對向停車處騎車回家，而無須被告至
    其老闆住處後，再攜帶一大疊斗笠，徒步橫越馬路後始騎乘
    機車返家之理。
  2.被告於94年1月26日偵查中供陳：「（你多久去你老闆家1次
    ？）有時候一禮拜去3、4天，有時候一禮拜去1、2天，有時
    候1天都沒有。（你去老闆家，都把機車停哪裡?) 老闆家後
    面的芒果樹下，或老闆住家旁邊。（你在當天是第1次把機
    車停在路旁嗎？）是，因為機車那麼破舊，而且是向別人借
    的。（你的老闆家門口很寬，你為何不停在老闆家門口，反
    而停在路邊？）當天車流量很多，而且我想機車那麼破舊了
    ，沒有人會偷，而且機車不是我的。（車流量多，與你騎車
    過去或走路過去有何差別？）當時我想路邊有位置，就把機
    車停在那裡，再拿走手提袋、隨身物品，安全帽放進置物箱
    內，看沒有車再過馬路」等語（詳7014號偵卷第85-86頁）
    。依被告前揭所辯，可知被告平時至其老闆家時，均係將其
    所騎乘之機車停放在老闆家後方之芒果樹下或老闆住家旁邊
    ，惟被告於本件案發當日，依其所辯，在無其他合理事由下
    ，卻違反其平時之習慣及一般常情，於尚須攜帶手提袋、隨
    身物品及徒步橫越馬路之情況下，竟將其所借得之機車放停
    在其老闆住處對面馬路旁，而未慮及該機車係向他人借得，
    理應小心保管，應停放在老闆住處附近以便就近有人看管。
  3.被告於97年6月19日偵查中供陳：「（為何不直接騎你們工
    頭家停放？）因為他們家隔壁有人是在幫忙擺設喜宴的，如
    果我騎到那裡停放，可能會擋住他們的出入。（為何不直接
    停在你的工頭家門口，而不是停在他們隔壁家？）因為我怕
    會妨礙到工頭家的出入，他們也是常出入。（既然你們老闆
    的車都要離開了，為何不將機車停放在他的家，這樣也比較
    安全？）因為我老闆的二嫂，他也是做婚喪喜慶的，如果我
    將車停放在他們家門口，恐怕也會不方便。（你騎的只是機
    車，何以會對他們出入造成不便？）我是想說車子停放在那
    邊，如果要移車，總是會對別人造成不便，所以想說乾脆停
    在對面。」等語（詳1112號偵卷第53頁）。依前揭2.之說明
    ，已足認被告辯稱其將所借得之機車放停在老闆住處對面馬
    路旁乙節，與被告平時之習慣及一般常情有違，而難採信，
    再依前揭被告之辯詞，可知被告就其何以將所借得之機車停
    放在老闆住處對面馬路旁乙情，前後所供，反覆不一，自難
    採信。
  (九)綜合上開說明，再參以被告一再供陳其確於上揭時、地聽聞
    「撞擊」聲，及證人李佳燕於警詢時證述被告於本件車禍發
    生後，與證人謝譯德在場時，神情緊張，致證人李佳燕認係
    被告與被害人詹英枝發生車禍，故證人李佳燕遂請被告與被
    害人詹英枝一起至醫院，嗣被告即與救護車一起將被害人詹
    英枝送至醫院就醫等情（詳相驗卷第58頁），足認證人戊○
    ○證述該體格壯碩騎乘機車，未開啟頭燈，自臺南縣白河鎮
    ○○里○○路689號旁巷弄，由南往北穿越（東西向之）中
    正路，至對向車道（中正路東往西方向）後，並逆向沿中正
    路往東方向行駛之人確為被告，且嗣後隨即與被害人詹英枝
    所騎乘之上開重型機車發生碰撞，並致被害人詹英枝人車倒
    地。此外，復有臺南縣警察局白河分局道路交通事故現場圖
    1紙、道路交通事故調查報告表(一)、(二)一份、道路交通事故
    現場蒐證照片26幀、現場勘察暨機車毀損照片23幀及交通部
    公路總局嘉義區監理所新營監理站97年10月28日嘉監營字第
    0970105094號函1份附卷（詳相驗卷第2第5-7頁、第15-29頁
    ；7014號偵卷第34-49頁；原審卷第18頁）可稽。又被害人
    詹英枝因本件車禍受有顱內出血併嚴重腦腫等傷害，經送醫
    急救後，仍於93年5月27日凌晨1時52分許，不治死亡，有長
    庚紀念醫院93年5月27日出具之被害人詹英枝診斷證明書1紙
    在卷（詳相驗卷第36頁）可憑，並經臺灣臺南地方法院檢察
    署檢察官督同法醫師相驗屬實，有勘（相）驗筆錄1份、相
    驗屍體證明書1紙、臺灣臺南地方法院檢察署驗斷書1份及相
    驗照片4幀附卷（詳相驗卷第37頁、第42-49頁；7014號偵查
    卷第54-55頁）可憑。則被告於上揭時、地與被害人詹英枝
    發生車禍，以及被害人詹英枝因而受有上揭傷害，經送醫後
    因顱內出血併嚴重腦腫等傷害不治死亡之事實，堪以認定。
二、按汽車行駛時，駕駛人應注意車前狀況，並隨時採取必要之
    安全措施；駕駛人駕駛汽車，應遵守道路交通標誌、標線、
    號誌之指示；行車前應注意詳細檢查燈光確實有效；汽車行
    駛時，夜間應開頭燈。道路交通安全規則第94條第3項、第
    90條、第89條第1項第1款、第109條第1款分別定有明文。被
    告為汽車（包括機器腳踏車）駕駛人，自應注意及此。又本
    件事故發生當時，天候晴、柏油路面乾燥、無缺陷、無障礙
    物，視距復屬良好，有上揭道路交通事故調查報告表(一)1份
    及上揭道路交通事故現場蒐證照片6幀在卷（詳相驗卷第7、
    15-18頁）可參，被告並無不能注意之情事。然被告卻疏未
    注意上揭交通安全規則，騎乘上開重型機車自臺南縣白河鎮
    ○○里○○路689號旁巷弄，由南往北穿越（東西向之）中
    正路，至對向車道（中正路東往西方向）後，竟未開亮頭燈
    ，復逆向沿中正路往東方向行駛，於行經中正路即172線道
    30公里700公尺處時，適被害人詹英枝騎乘上開重型機車，
    沿中正路順向前來，被告復未能注意車前狀況，並隨時採取
    必要之安全措施，而不慎撞擊被害人詹英枝所騎乘之上開重
    型機車，致被害人詹英枝人車倒地，並受有顱內出血併嚴重
    腦腫等傷害，經送醫急救仍不治死亡，被告於本件車禍之發
    生，顯有過失。
三、又本件經送請臺灣省臺南區車輛行車事故鑑定委員會鑑定，
    鑑定結果亦認被告無照駕駛重型機車，斜穿道路未注意左右
    來車，為肇事原因，被害人詹英枝則無肇事因素，有該委員
    會93年9月9日南鑑字第0935901197號函檢送之93年9月8日南
    鑑字第931328號鑑定意見書1份在卷（詳7014號偵卷第59-60
    頁）足憑。嗣經臺灣臺南地方法院檢察署檢察官再送請財團
    法人成大研究發展基金會鑑定，其鑑定意見七整體分析(四)亦
    認被告夜間在照明不足、視線不良處騎乘機車未開燈，橫越
    道路後逆向行駛，應注意，可以注意而未注意；另其鑑定結
    果則認同上開臺灣省臺南區車輛行車事故鑑定委員會之鑑定
    結果，此有財團法人成大研究發展基金會97年5月22日成大
    研基建字第09701306號函檢送之鑑定意見書1份在卷（詳111
    2號偵卷第15-47頁）足稽，益徵被害人詹英枝之死亡與被告
    之過失行為間，有相當之因果關係。至被告雖就該鑑定意見
    書認有不足採之理由（NZX-955號機車前輪並無明顯之撞擊
    痕跡，前輪於93年5月26日當晚並無漏氣情形），惟此均為
    被告片面所認知之事實，與本院綜合前開事證所為之認定不
    符，復無其他事證可資佐證，是被告此部分之抗辯亦不足採
    。綜此，被告前揭所辯，顯係事後卸責之詞，均不足採信，
    本件被告過失致人於死之犯行，事證明確，應予依法論科。
四、查刑法已於94年1月7日修正，於同年2月2日公布，並自95年
    7月1日施行，本件被告過失致死犯行，為新法施行前之行為
    ，其應適用之新、舊法比較如下：
  (一)關於罰金刑貨幣單位由銀元修正為新臺幣之法律適用，因95
    年7月1日修正公布施行之刑法施行法第1條之1增訂「中華民
    國94年1月7日刑法修正施行後，刑法分則編所定罰金之貨幣
    單位為新臺幣。94年1月7日刑法修正時，刑法分則編未修正
    之條文定有罰金者，自94年1月7日刑法修正施行後，就其所
    定數額提高為30倍。但72年6月26日至94年1月7日新增或修
    正之條文，就其所定數額提高為3倍。」刑法第339條自72年
    6月26日（即罰金罰鍰提高標準條例修正公布日）迄今未修
    正，其罰金之法定刑為「1,000元」（貨幣單位為「銀元」
    ），再依罰金罰鍰提高標準條例第1條前段規定罰金刑提高
    10倍為「銀元1萬元」，依現行法規所定貨幣單位折算新臺
    幣條例規定折算為「新臺幣3萬元」；又於刑法施行法第1條
    之1施行日（即95年7月1日）後，刑法所定罰金之貨幣單位
    改為「新臺幣」，就其所定數額提高30倍，亦為「新臺幣3
    萬元」，是刑法施行法第1條之1施行後，罰金刑貨幣單位雖
    有「新臺幣」之更異，惟適用結果之罰金額度則無二致，就
    罰金法定刑提高之「刑罰權規範內容」並無利或不利變更，
    自不生新舊法之比較問題，惟應適用具特別法性質之刑法施
    行法第1條之1規定。
  (二)又刑法第33條第5款關於「罰金：1元以上」之規定，修正公
    布為「罰金：新臺幣1千元以上，以百元計算之。」刑法法
    定本刑中列有罰金刑者，其法定最低度罰金刑因之提高，涉
    及科刑規範變更，自有新舊法比較必要（最高法院95年第8
    次刑事庭會議決議參照），比較結果，以舊法有利於行為人
    ，被告上揭過失致死犯行，屬95年7月1日新法施行前之行為
    ，應適用舊法第33條第5款規定，定其罰金部分之法定刑。
  (三)依上述刑罰權變更之條文修正前、後之比較，揆諸前揭最高
    法院決議及修正後刑法第2條第1項規定之「從舊、從輕」原
    則，就被告上開犯行應比較新舊法部分，95年7月1日修正後
    之刑法規定未較修正前規定有利於被告，故應依修正前規定
    論處。
五、核被告甲○○所為，係犯刑法第276條第1項之過失致死罪。
    又被告無駕駛執照駕車，因而致人死亡，依道路交通管理處
    罰條例第86條第1項，加重其刑。至刑法第62條所謂自首，
    係以犯人在犯罪未發覺前，向該管公務員自承犯罪，而受法
    律之裁判為要件。查上訴人雖託人向警察派出所報案，但否
    認其有過失致人於死之犯行，業為原判決理由所敘明，如屬
    無訛，則上訴人並未自承犯罪而受裁判甚明，顯與自首之要
    件不合（最高法院70年度台上字第5498號判決參照）。查本
    件被告於肇事後雖委託證人謝譯德電請救護車前來救治被害
    人，惟被告並未留在現場等候警察，且於警察處理系爭車禍
    時亦否認其有過失致人於死之犯行，是揆諸前揭說明，被告
    既未自承犯罪，自與自首之要件不符，被告辯稱其符合自首
    之要件云云，於法不合，尚難憑採。然被告上開犯罪時間係
    在96年4月24日以前，應依中華民國96年罪犯減刑條例第2條
    第1項第3款之規定，減刑二分之一。
六、原審因予適用刑法第2條第1項前段、第276條第1項、道路交
    通處罰條例第86條第1項、中華民國96年罪犯減刑條條第2條
    第1項第3款與第7條、刑法施行法第1條之1之規定，並審酌
    被告並無刑案前科紀錄，有臺灣臺南地方法院檢察署刑案資
    料查註紀錄表及臺灣高等法院被告前案紀錄表各1份在卷可
    按，堪認其品性尚佳，並審酌其生活狀況、國中畢業之智識
    程度，及被告騎乘機車未能遵守道路交通安全規則，一時疏
    忽肇事致被害人詹英枝死亡，造成生命喪失而無從彌補之情
    事，且迄未能與被害人詹英枝之家屬達成和解賠償損害，暨
    犯罪後矢口否認犯行之態度等一切情狀，量處有期徒刑1年6
    月，並依中華民國96年罪犯減刑條例第2條第1項第3款之規
    定，減刑為有期徒刑9月。本院核其認事用法俱無不合，量
    刑亦稱妥適，被告上訴否認犯行或指摘原審未適用自首之規
    定減輕其刑，均為無理由，應予駁回。
據上論結，應依刑事訴訟法第368條，判決如主文。
本案經檢察官邱克斌到庭執行職務。
中    華    民    國    98    年    4     月    30    日
                  刑事第二庭  審判長法  官  葉居正
                                    法  官  郭千黛
                                    法  官  洪碧雀
以上正本證明與原本無異。
不得上訴。
                                    書記官  魏芝雯
中    華    民    國    98    年    4     月    30    日
附錄本案論罪科刑法條全文：
中華民國刑法第276條第1項
因過失致人於死者，處2年以下有期徒刑、拘役或2千元以下罰金
。


司法院資訊處製作；財團法人民間司法改革基金會備份。
